【裁判字號】    96,訴,2916
【裁判日期】    970528
【裁判案由】    礦業法
【裁判全文】
臺北高等行政法院判決
                                     96年度訴字第02916號
                              .
原      告  甲○○
訴訟代理人  李蒨蔚  律師
被      告  經濟部礦務局
代  表  人  朱明昭（局長）
訴訟代理人  乙○○
上列當事人間因礦業法事件，原告不服經濟部中華民國96年6 月
20日經訴字第09606067720 號訴願決定，提起行政訴訟。本院判
決如下：
    主  文
原告之訴駁回。
訴訟費用由原告負擔。
    事  實
一、事實概要：
    (一)原告前於85年12月23日經經濟部核准採礦權展限，就其原
      領有礦區所在地台北市北投區中湖後山崎地方之台濟採字
      第4257號採礦執照予以延展，其礦質種類為瓷土、火粘土
      、硫磺（硫化鐵）礦，礦區面積為436 公頃90公畝21平方
      公尺，採礦權有效期間自41年5 月14日起至96年5 月13日
      止。其後，原告於86年間以其礦區位於陽明山國家公園範
      圍，陽明山國家公園管理處不同意其開採為由，向被告前
      身台灣省礦務局申請免納自73年上期至85年上期礦區稅，
      經該局以86年9 月30日86礦行一字第29766 號函復原告：
      「…報奉經濟部86年9 月25日經(86)礦字第86029561號函
      核示：『准予免納，至原已完繳至81年上期之礦區稅，准
      予逐年（期）抵繳』在案。」依該函釋旨，原告已繳納之
      73上期至81年上期，合計17期之礦區稅，自85年下期起逐
      期抵繳至92年下期為止，合計已抵繳15期之礦區稅。
    (二)嗣礦業法於92年12月31日修正公布施行，依該法第53條第
      1 項規定，礦業權者應依礦種、礦區面積及探礦權或採礦
      權費率，繳納礦業權費。因原告自93年上期至94年下期共
      計4 期之礦業權費均未繳納，被告於95年3 月15日以礦局
      行一字第09500042440 號函通知原告於95年3 月31日限繳
      期限內完繳前揭礦業權費，惟原告逾期未繳納，被告乃以
      95年10月26日礦局行一字第09500124610 號函（下稱原處
      分）命原告繳納該4 期之礦業權費計新台幣（下同）393,
      212 元，並依礦業法第56條規定，加徵滯納金及利息65,6
      78元，合計45 8,890元（另原告前揭尚未抵繳之2 期礦區
      稅，被告以礦業法修正施行後，原繳納之礦區稅因進帳科
      目不同，及礦業權費尚無抵繳之規定，自93年起不能再據
      以辦理抵繳，業以96年1 月4 日礦局行一字第0950023170
      0 號函退還原告。）原告不服，提起訴願經決定駁回後，
      遂提起本件行政訴訟。
二、兩造聲明：
    (一)原告聲明：訴願及原處分均撤銷。
    (二)被告聲明：原告之訴駁回。
三、兩造之爭點：原告主張依礦業法第8 條準用民法第844 條及
                類推適用第227 條之2 規定請求減免礦業權費
                ，是否合法？
    (一)原告主張之理由：
      1.按92年12月31日新修正礦業法第8 條明定：「礦業權視
        為物權，除本法有特別規定外，準用民法關於不動產物
        權之規定。」因此，民法各相關規定自得予準用或類推
        適用。經查，所謂礦業權，其權利內容及性質近似於永
        佃權，因此，關於礦業權費應否減免之情事，於礦業法
        無明文規定時，自得準用或類推適用民法之規定。
      2.查民法第844 條規定：「永佃權人因不可抗力，致其收
        益減少或全無者，得請求減少或免除佃租。」就本案而
        言，系爭礦區於73年間被劃入陽明山國家公園生態保護
        區範圍內，陽明山國家公園管理處禁止開採一事，業經
        被告及各相關單位所確認，從而，系爭礦區確屬符合民
        法第844 條所規定之「因不可抗力，致其收益全無者，
        得請求免除佃租」之情事，原告自得主張礦業法第8 條
        而援引民法第844 條規定請求減免礦業權費。
      3.末按民法第227 條之2 規定：「契約成立後，情事變更
        ，非當時所得預料，而依其原有效果顯失公平者，當事
        人得聲請法院增、減其給付或變更其他原有之效果。前
        項規定，於非因契約所發生之債，準用之。」從而，在
        本件情形亦應予以準用或類推適用，始符公允。是故，
        被告要求原告繳納93年上期至94年下期計4 期礦業權費
        並加計滯納利息，實無理由。
    (二)被告主張之理由：
      1.按修正前礦業法第78條第3 項規定：「採礦權者因礦工
        罷工或其他不可抗力致不能工作，繼續在2 個月以上時
        ，得請求免納不能工作期間之礦區稅」原告曾於86年間
        以礦區位於陽明山國家公園範圍，陽明山國家公園管理
        處不同意其開採為由，申請免納自73年上期至85年上期
        礦區稅，案經被告前身台灣省礦務局報奉經濟部86年9
        月25日經(86)礦字第86029561號函示「准予免納，至原
        已完繳至81年上期之礦區稅，准予逐年（期）抵繳」。
        惟上述不能工作期間得免納礦區稅之規定，除於92年12
        月31日礦業法修正後，已刪除不再適用外，依當時礦業
        法施行細則第89條規定，須申報經查實者為準，如未經
        申報或申報不實時，經濟部或直轄市主管機關不予認定
        ，而原告於86年5 月7 日及6 月3 日申報後，即未再申
        報，故其自73年上期至81年上期（合計17期）完繳之礦
        區稅，被告遵照經濟部上開函示自85年下期開始抵繳至
        92年下期為止，合計抵繳15期後，由於礦業法修正，致
        原繳納之礦區稅因進帳科目不同，及礦業權費尚無抵繳
        之規定，自93年起，不能再據以辦理抵繳，該賸餘2 期
        完繳之礦區稅，應予退還，被告已於96年1 月4 日以礦
        局行一字第09500231700號函予以檢還在案。
      2.依修正後礦業法第53條第1 項後段但書，除規定「經營
        海域石油礦及天然氣礦，有特殊原因經主管機關核准者
        得免繳礦業權費」之外，對於前述不能工作期間已無得
        免繳礦業權費之規定，故原告所領礦業權自93年起自應
        按期繳納礦業權費，惟因原告自93年上期至94年下期之
        礦業權費皆未繳納，經被告於95年3 月15日發函通知原
        告於3 月31日限繳期限內完繳，惟仍未據辦理，被告乃
        以原處分再予催繳，並加徵滯納金及利息，揆諸礦業法
        第53條、第56條、第73條及經濟部頒訂之礦業權費收費
        辦法等規定，並無不合。又礦業權費其性質有別於永佃
        權，屬於特許費（規費）之性質，除礦業法第53條第1
        項但書免繳礦業權費外，並不適用稅捐得因特別原因得
        予免繳之原則。
    理  由
一、按「礦業權者應依礦種、礦區面積及探礦權或採礦權費率，
    繳納礦業權費。但經營海域石油礦及天然氣礦，有特殊原因
    經主管機關核准者得免繳礦業權費。前項礦業權費之費率，
    由主管機關定之。第一項礦業權者，得憑開採該礦種之礦區
    所繳營業稅或礦產權利金，申請照額核減同一礦種之礦業權
    費，但礦業權費之核減，以80% 為限。」「礦業權者應每年
    繳納礦業權費及礦產權利金；為應付國內外經濟之特殊狀況
    ，及產業合理經營，主管機關於必要時得調整礦產權利金，
    不受前條第1 項繳納比率下限之限制。前項礦業權費及礦產
    權利金之收取程序及調整基準，由主管機關定之。」「礦業
    權者逾期繳納礦業權費或礦產權利金者，每逾二日按應繳納
    數額加徵1%，但以不超過15% 為限；逾30日仍未繳納者，依
    郵政儲金1 年期定期儲金固定利率，按日加計利息，一併徵
    收。」92年12月31日修正公布施行之礦業法第53條、第55條
    及第56條分別定有明文。又經濟部依前揭法條授權訂定礦業
    權費收費辦法第2 條規定：「礦業權費之費率如下：一、探
    礦權：海域石油礦及天然氣礦，按年每萬公頃繳納新臺幣50
    元，不滿1 萬公頃部分，以1 萬公頃計；陸上石油礦及天然
    氣礦，以及其他各礦種，按年每公頃繳納新臺幣150 元。二
    、採礦權：海域石油礦及天然氣礦，按年每萬公頃繳納新臺
    幣150 元，不滿1 萬公頃部分，以1 萬公頃計；陸上石油礦
    及天然氣礦，以及其他各礦種，按年每公頃繳納新臺幣450
    元。」第3 條規定：「礦業權費每年分上、下二期徵收，上
    期之徵收起迄期間為1 月至6 月，下期為7 月至12月。主管
    機關應依前條核算並扣除依第5 條申請核准之抵繳金額後，
    分別於當年8 月15日前及次年2 月15日前，開具礦業權費繳
    納通知單，通知礦業權者於當年9 月底前及次年3 月底前繳
    納當年上期及下期之礦業權費。」
二、經查，原告前於85年12月23日經經濟部核准採礦權展限，就
    其原領有礦區所在地台北市北投區中湖後山崎地方之台濟採
    字第4257號採礦執照予以延展，採礦權有效期間自41年5 月
    14日起至96年5 月13日止，嗣礦業法於92年12月31日修正公
    布施行，依該法第53條第1 項規定，礦業權者應依礦種、礦
    區面積及探礦權或採礦權費率，繳納礦業權費，因原告應繳
    納自93年上期至94年下期共計4 期之礦業權費均未繳納，經
    被告於95年3 月15日以礦局行一字第09500042440 號函通知
    原告於95年3 月31日限繳期限內完繳前揭礦業權費，原告逾
    期仍未繳納等情，為原告所不爭，並有系爭礦區基本資料表
    、被告前開催繳通知函（含掛號郵件收件回執）附原處分卷
    第71、72頁可稽，堪信為真正。故被告以原告逾期未繳納礦
    業權費，以原處分命原告繳納該4 期之礦業權費計393,212
    元，並依礦業法第56條規定，加徵滯納金及利息計65,678元
    ，合計458,890 元，揆諸前揭規定，於法並無不合。
三、原告起訴雖主張：礦業法第8 條規定：「礦業視為物權，除
    本法有特別規定外，準用民法關於不動產之規定。」系爭礦
    區因於73年間被劃入陽明山國家公園生態保護區範圍內而禁
    止開採迄今，業經被告及相關單位所確認，參諸礦業權之權
    利內容及性質近似於永佃權，故關於礦業權費應否減免，礦
    業法雖無明文規定，惟系爭礦區確符合民法第844 條所規定
    「因不可抗力，致其收益全無者，得請求免除佃租」之情事
    ，原告自得主張礦業法第8 條而援引民法第844 條及第227
    條之2 規定請求減免礦業權費，始符公允云云。
四、惟查，92年12月31日修正前之礦業法第77條第1 項原規定：
    「礦稅分左列二種，由礦業權者分別繳納：一、礦區稅。二
    、礦產稅。」第78條第3 項規定：「…採礦權者因礦工罷工
    或其他不可抗力致不能工作，繼續在2 個月以上時，得請求
    免納不能工作期間之礦區稅。」惟92年12月31日修正公布之
    現行礦業法第53條規定已將前述「礦區稅」及「礦產稅」分
    別改以「礦業權費」及「礦產權利金」徵收，並刪除前揭修
    正前同法第78條第3 項之規定，參諸其修正理由係以：「『
    礦區稅』係對礦業權者依礦區面積及礦業權類別收費，其性
    質應屬定期徵收之規費，爰正名為『礦業權費』徵收之；（
    修正前第78條）第2 項及第3 項因礦業權費之性質屬特許費
    （規費）之性質，不適用稅捐得因特別原因得予減免之原則
    ，爰予刪除。」可知（見訴願卷第76、77頁所附立法院公報
    第92卷第57期院會紀錄），礦業權費之性質有別於永佃權，
    屬於特許費（規費）之性質，且立法機關基於立法裁量權，
    亦於礦業法第53條第1 項明定，除經營海域石油礦及天然氣
    礦，有特殊原因經主管機關核准者得免繳礦業權費外，礦業
    權者應依礦種、礦區面積及探礦權或採礦權費率，繳納礦業
    權費。準此，礦業法第53條就礦業權費之徵納或減免既已設
    有明文規定，自無適用同法第8 條規定之餘地；且依礦業法
    第53條第1 項但書規定，礦業權者如因特殊原因欲減免礦業
    費，亦須申請主管機關審核准許後，始得減免之，故礦業權
    者在未經申請並經主管機關核准前，依法仍負有繳納礦業權
    費之義務。原告執其礦區因被劃入國家公園內而禁止開採為
    由，主張應依礦業法第8 條規定準用民法第844 條或類推適
    用民法第227 條之2 規定減免礦業權費云云，顯係誤解法律
    之規定，洵無足採。
五、綜上所述，原處分於法並無違誤，訴願決定予以維持，亦無
    不合，原告仍執前詞，訴請撤銷，為無理由，應予駁回。
據上論結，本件原告之訴為無理由，爰依行政訴訟法第98條第1
項前段，判決如主文。
中    華    民    國    97    年     5    月   28     日
                    臺北高等行政法院第二庭
                              審判長法  官  徐瑞晃
                                    法  官  陳金圍
                                    法  官  蕭惠芳
上為正本係照原本作成。
如不服本判決，應於送達後20日內，向本院提出上訴狀並表明上
訴理由，如於本判決宣示後送達前提起上訴者，應於判決送達後
20日內補提上訴理由書（須按他造人數附繕本）。
中    華    民    國    97    年     5    月   28     日
                                    書記官  李淑貞


司法院資訊處製作；財團法人民間司法改革基金會備份。
